【裁判字號】    95,易,115
【裁判日期】    951110
【裁判案由】    侵占
【裁判全文】
臺灣板橋地方法院刑事判決               95年度易字第115號
公  訴  人  臺灣板橋地方法院檢察署檢察官
被      告  丙○○
上列被告因侵占案件，經檢察官提起公訴（94年度偵緝字第272
號），本院判決如下：
    主  文
丙○○意圖為自己不法之所有，而侵占自己持有他人之物，處有
期徒刑拾月。
    事  實
一、丙○○於民國九十年四月間某日，經由丁○○介紹，與「耕
    福工程有限公司」（下稱耕福公司）負責人乙○○認識並受
    宋某委託，代為催討其對香港東匯工程有限公司負責人高德
    楷所積欠之租金債款共新台幣（下同）一百十二萬九千元，
    雙方約定以催收所得款項之一半作為報酬，嗣丙○○分別向
    高德楷收取供抵債、俗稱鯊魚頭之機具，隨即於九十年五月
    十八日轉售予朝毅機械有限公司（下稱朝毅公司），在同日
    得款五十萬元，另向高某之友人陳國基及簡文禧收取現金十
    五萬元及發票人為陳國基之支票共三張、面額共三十萬元（
    票據號碼分別為AA0000000 號、AA0000000 號、AA0000000
    號、票據金額分別為十二萬元、六萬元、十二萬元、付款人
    均為中國國際商業銀行內湖分行），詎丙○○於九十五年五
    月二十九日至同年八月三十日間陸續兌現上開支票三紙，竟
    於收妥前揭款項後，意圖為自己不法之所有，將所得現金共
    九十五萬元侵占入己，未依約定交付乙○○，迭經乙○○催
    討，均避不見面，嗣後逃匿無蹤。
二、案經耕福公司代表人乙○○訴由臺灣板橋地方法院檢察署檢
    察官偵查起訴。
    理?由
一、訊據被告丙○○固不否認曾受乙○○之託，代為收取高德楷
    等人所積欠之債款一百十二萬九千元，且於收款過程中持續
    與乙○○聯繫並報告進度，嗣後已收得九十五萬元之事實，
    惟矢口否認有何侵占犯行，辯稱：伊當初錢要回來之後，是
    交給丁○○，伊在處理債款的時候，丁○○都有在場，丁○○也有分到四分之一的錢，除伊和丁○○之外，另有王建華
    、己○○，總共四個人前往收債，總共拿回一百萬元左右，
    之後用五十萬元分給上開四人，剩下的一半就交給丁○○，
    因為伊並不認識乙○○，是丁○○認識的，丁○○在伊處理
    債款的時候，因為有其他的債務，挖土機被拿走，當時伊就
    將收到的錢先交給丁○○去贖挖土機，丁○○告訴伊等處理
    完之後，他會將錢轉交給乙○○，就拿了二、三十萬元去贖
    挖土機。因為當時伊是對丁○○負責，伊知道丁○○和乙○○是合夥，伊認為將錢交給丁○○沒有關係。債款人高德凱
    、簡文禧、開票人陳國基及朝毅公司負責人也都有看過丁○○及王順發、黃建華和伊一起去，黃建華、王順發他們都可
    以證明伊確實有將錢交給丁○○，伊也曾到基隆法院作證證
    明丁○○確實有欠地下錢莊，丁○○就拿這筆錢去將挖土機
    贖回，當時債款差不多已經收了將近一百萬元，贖回之後，
    伊並不知道丁○○並沒有將錢交給乙○○，是在乙○○告伊
    的時候，伊才知道丁○○沒有將錢交給乙○○云云。惟查：
  (1)被告上揭犯罪事實，有證人乙○○、丁○○、證人即朝毅公
    司經營者戊○○○於本院審理時之證詞、證人丁○○、陳國
    基於偵查中之證述、告訴人乙○○於偵查中之指訴、讓渡書
    影本二紙、朝毅公司簽發之本票影本一紙、前揭支票影本三
    紙可資佐證。
  (2)證人乙○○證稱：是伊朋友丁○○介紹伊和被告認識的，時
    間是在九十年四月間。丁○○介紹伊認識被告的時候，被告
    告訴伊他可以幫伊催收債款，伊委託被告幫忙追索債款，約
    定如果有收回來的話，就分一半給被告，之後被告有確實去
    找債務人高德楷，也有追索回一些債款回來，但是被告並沒
    有交給伊，被告一開始是向簡文禧追索十五萬元現金，後來
    又向陳國基追索了三張支票，分別是十二萬元、六萬元、十
    二萬元，後來還有向高德楷拿了工程機具鯊魚頭去轉賣充當
    還款五十萬元，被告幫伊處理債款的過程中，起初有隨時向
    伊報告進度，是在被告處理簡文禧的時候，當時被告跟伊說
    簡文禧預計在某天要給被告十五萬元，後來被告就沒有再向
    伊報告進度，一直到被告取得鯊魚頭的時候，被告有通知伊
    到現場去看那個機具，問伊那個機具有無那樣的價值，伊回
    答被告那個機具還是好的，但是價值伊不知道，伊當時認為
    就讓被告去談，之後再看情形處理，後來被告就未再聯繫，
    看過鯊魚頭之後，伊有再聯絡過丁○○，他說他自己也沒有
    拿到錢，伊問丁○○被告是否有收取到債款，丁○○說他也
    不知道等情。被告並沒有將收到的款項還給伊，伊有去向被
    告要這些錢，但是被告說還有一點餘款，等餘款收到之後再
    給伊，當時被告並沒有告訴伊他收了多少錢、多少票，但是
    伊有問被告，被告沒有講清楚，只說有餘款未收，伊要求被
    告將已收到的部分先交給伊，被告就說等餘款收齊再給伊，
    但是伊有告訴被告伊不同意這樣，但經過這次聯繫之後，被
    告就避不見面，一直到地檢署開庭才再度看到被告，伊有問
    被告金錢流向，被告跟伊說他錢已經用掉了，意思應該是指
    他自己將錢用掉了，被告並沒有說他把錢交給何人等情（本
    院九十五年三月二十九日訊問筆錄），顯示乙○○係直接委
    託被告追索債款，且被告亦於追索債款期間，直接與乙○○
    聯繫並報告進度，無需透過丁○○轉達。
  (3)證人戊○○○證稱：朝毅公司在九十年五月十八日有買一台
    鯊魚頭機具，當天除高德楷之外，還有一、兩個人一起到伊
    公司，高德楷表示他有欠和他一起來伊公司的那些人的錢，
    所以他們要賣鯊魚頭，就由被告當場寫讓渡書，內容是高德
    楷先讓渡給被告，再由被告讓渡給朝陽公司，伊就開即期支
    票交給被告，然後他們就離開了，但伊不記得他們是不是一
    起離開的。買賣鯊魚頭的過程，主要是被告跟伊談的，印象
    中被告並未打電話或是聯絡他人，因為他們都在那裡，就當
    場直接講。伊對同時在庭之證人丁○○沒有印象。伊知道高
    德楷當時欠很多錢，伊的認知是他們在處理債務，伊只是買
    鯊魚頭，所以也沒有過問他們之間的關係等情（九十五年五
    月十日審判筆錄），仍顯示被告主導出售鯊魚頭機具之過程
    ，且未能確認被告所稱之王建華、己○○等人在場參與出售
    鯊魚頭機具，更無從認為丁○○始為主要受託追索債款之人
    。
  (4)證人丁○○證稱：被告從未將收到之款項交給伊，伊介紹被
    告和乙○○認識當天，該二人就有談如何收帳款，而伊當時
    也有在場，他們當時說帳款收回來之後，被告一半，乙○○
    一半，之後乙○○有告訴伊要如何去找高德楷，然後再由伊
    轉告丙○○，因為當時乙○○事業很忙，所以才要伊轉知丙○○，有一次在三重市的中興橋下方旁邊工地，乙○○打電
    話給伊告訴伊高德楷在那工地，所以伊就和被告趕快趕過去
    ，就遇上高德楷，被告當時有請高德楷還錢，他們的意思就
    是要以一個鯊魚頭機具來抵這個債，他們彼此有留下電話，
    伊之前因為作工程的關係，所以早就認識高德楷，乙○○是
    在被告、高德楷談好之後才到的，當時高德楷、被告還在，
    被告有向乙○○講報告剛才和高德楷談的情形，詳細情形伊
    並不清楚，之後就由被告全權處理，在上述工地見面之後，
    大部分是伊和被告之間以電話聯絡債款處理情形，被告的意
    思是說他準備將全部的債款都收回來，之後他會自己把錢交
    給乙○○，當時被告和乙○○互相可以通電話，此外伊也有
    跟乙○○講被告會把所有的帳款都收回來以後，再跟乙○○
    一起結算，除此之外，伊和乙○○很少見面，伊和被告也沒
    有再見面，後來伊就找不到被告。鯊魚頭機具賣給朝陽公司
    時，伊當時也有在場，是被告叫伊過去的，那個地方是在蘆
    洲，是一個修理廠，當時在場的人有證人戊○○○，還有伊
    、丙○○、高德楷，伊有看到己○○，但對甲○○沒有印象
    ，己○○當時幫忙被告處理，因為他是被告的朋友，至於在
    幫忙處理什麼事情伊不清楚。估價是由被告和戊○○○談價
    錢，最後成交的價錢是五十萬元左右，被告要把鯊魚頭機具
    賣給朝陽公司，事後在鯊魚頭機具賣掉當天晚上，被告有拿
    三萬元給伊，說是要給伊作介紹費、車馬費，但當時被告就
    是說所有的帳目都還沒有處理完，他說等他處理完，他會把
    一半的錢自己交還給乙○○。那次談完之後，伊和乙○○是
    常常見面，因為伊和乙○○本來就是朋友，伊和被告好像還
    有見面，但是次數很少，伊也記不太清楚了，但是伊和被告
    仍有用電話聯絡，伊問被告什麼時候要把收到的帳款交給乙○○，乙○○也有和被告聯絡。伊有聽被告講過他有去找陳
    國基和簡文禧，因為是高德楷在那邊還有一些帳目可以收回
    來折抵高德楷對乙○○的欠款，當時上述鯊魚頭賣掉的錢還
    不夠清償，因為伊有問被告，畢竟乙○○當時有問伊伊介紹
    被告到底帳款收的情形怎樣，伊有跟乙○○講：被告不是告
    訴你要等全部帳款收完才會將款項送給你，後來被告和乙○○兩邊電話一直在聯絡。因為乙○○的債款問題是交給被告
    全權處理，伊不用介入等情（九十五年五月十日審判筆錄）
    。雖顯示證人丁○○對被告收取債款乙事參與、介入甚深，
    然仍無從據此認為丁○○始為實際承乙○○之命負責收債之
    人；又被告已自承係實際收取並保管收得款項之人，與證人
    丁○○前揭證詞互核相符，且由丁○○上開證詞，亦無從認
    為被告曾將收得款項交由丁○○轉交乙○○，被告雖迭以前
    情辯解，然被告既自承與乙○○得為直接聯繫，且曾多次報
    告收款進度，何以於收款完成之際，竟未經乙○○同意，逕
    自將鉅款轉交丁○○應急他用，似從未思及應待乙○○出借
    予丁○○，嗣後斷絕音訊，亦未向乙○○詳為解釋，並協助
    向丁○○索取前揭款項，凡此均有違常情，難以採信，是被
    告所辯情節，仍無從推翻前揭積極證據而建立合理懷疑。
  (5)綜據前述，本案事證明確，被告犯行已堪認定，自應依法論
    科。至被告聲請之證人王建華、己○○，因被告均未陳報正
    確年籍而傳喚無著，核無再次傳訊之必要，附此敘明。
二、核被告所為，係犯刑法第三百三十五條第一項之侵占罪。爰
    審酌被告為他人收取債款，反予侵吞入己，造成被害人鉅額
    損失，到案後否認犯行，迄未歸還款項，未見悔意，自應施
    以相當之刑罰，以為矯治，兼衡其侵占金額、犯罪動機、目
    的，所生危害等一切情狀，量處如主文所示之刑，以示警懲
    。
據上論斷，應依刑事訴訟法第299 條第1 項前段，刑法第335 條
第1 項，罰金罰鍰提高標準條例第1 條前段，判決如主文。
本案經檢察官靳開聖到庭執行職務。
中    華    民    國    95    年    11    月    10    日
                  刑事第八庭  審判長法?官  王屏夏
                  ?????????
                  ?????????法?官  彭全曄
                  ?????????法  官  王偉光
以上正本證明與原本無異
如不服本判決應於送達後10日內向本院提出上訴狀
                                ??書記官  陳怡君
中    華    民    國    95    年    11    月    13    日
附錄本案論罪科刑法條全文：
中華民國刑法第335條
（普通侵占罪）
意圖為自己或第三人不法之所有，而侵占自己持有他人之物者，
處5 年以下有期徒刑、拘役或科或併科1 千元以下罰金。
前項之未遂犯罰之。


司法院資訊處製作；財團法人民間司法改革基金會備份。
